---
title: "Pertemuan 3 - Regresi dengan Peubah Lag"
author: Jonathan Marjono (G1401211064)
output:
  html_document:
    theme: yeti
    toc: true
    toc_float: true
  word_document: default
  pdf_document: default
---

## 1. Pendahuluan

### 1.1 Latar Belakang

Seiring perkembangan zaman, kebutuhan energi listrik di Indonesia semakin meningkat. Krisis listrik sudah ada sejak lama dan hal tersebut menjadi sebuah persoalan, yang berlandaskan hasil prediksi para ahli. Kebutuhan akan energi ini akan meningkat secara eksponensial, sehingga diperlukan sebuah energi baru yang mampu memenuhi kebutuhan listrik nasional yang semakin besar. Salah satu yang menjadi penentu hal ini yakni sumber tersebut haruslah berasal dari sumber daya yang dapat terbaharukan, tersedia di alam, serta mudah untuk dimanfaatkan. Sebagai solusi adalah adanya energi angin yang cenderung masih jarang dimanfaatkan sebagai energi yang mendukung kehidupan sehari-hari (Lubis Z. 2018). Disisi lain kincir angin dapat menghasilkan listrik dengan tenaga utama yang digunakan adalah angin yang merupakan sumber daya terbarukan yang cukup besar. Dengan sistem kerja yang cukup sederhana dengan angin yang menggerakan putaran baling-baling akan mendapatkan sebuah perubahan pada gerak. Dari putaran kincir tersebut akan disalurkan kepada dinamo yang dapat menghasilkan listrik (Bektiarso *et al*. 2023).

Pada penelitian ini, akan dilakukan analisis regresi pada data daya yang dihasilkan per 10 menit. Analisis yang dilakukan adalah menganalisis hubungan antara daya yang dihasilkan dengan kecepatan angin, serta rotasi putaran kincir selama 144 periode (nantinya akan dipilih satu peubah x saja). Analisis regresi akan dilakukan dengan menggunakan metode model koyck, distribusi lag, dan model autoregressive.

### 1.2 Tujuan

1.  Menganalisis hubungan antara daya dengan kecepatan angin atau rotasi kincir
2.  Melakukan penanganan autokorelasi model regresi deret waktu dengan metode distribusi lag
3.  Membandingkan keakuratan ramalan antara model koyck, distibusi lag, dan model autoregressive.

### 1.3 Tinjauan Pustaka

Analisis regresi adalah teknik analisis data untuk menentukan hubungan sebab akibat antara variabel *dependent* (Y) dan satu atau lebih variabel *independent* (X). Analisis regresi dengan serangkaian pengamatan terhadap suatu peristiwa diambil dari waktu ke waktu merupakan analisis regresi deret waktu (Gujarati 2006). Waktu yang diperlukan bagi variabel bebas (X) dalam memengaruhi variabel takbebas (Y) disebut beda kala atau lag (Sarwoko 2005). Model regresi dengan memasukkan nilai variabel yang menjelaskan nilai masa kini atau nilai masa lalu dari variabel bebas (X) sebagai tambahan pada model yang memasukkan lag dari variabel tak bebas (X) disebut *autoregressive distributed lag* (ARDL). Metode Koyck didasari asumsi bahwa semakin jauh jarak lag pada variabel bebas dari periode sekarang maka semakin kecil pengaruh variabel lag terhadap variabel tak bebas (Gujarati 2004).

**Asumsi Klasik Model Regresi**

Asumsi-asumsi klasik menurut Gujarati (2006) yaitu sebagai berikut:

1.  Variabel Xi dan Xj tidak berkorelasi dengan faktor galat u.
2.  Nilai harapan/rataan galat sama dengan nol.
3.  Homoskedastisitas atau ragam sisaan homogen untuk setiap x, Var(u) = $\sigma^2$
4.  Tidak ada autokorelasi antar faktor galat ui dan uj atau cov(ui,uj)=0,
5.  Tidak ada kolinearitas antara Xi dan Xj.

## *2. Packages*

Menginstall packages serta memanggil beberapa library.

```{r}
#install.packages("dLagM") #install jika belum ada
#install.packages("dynlm") #install jika belum ada
#install.packages("MLmetrics") #install jika belum ada
library(dLagM)
library(dynlm)
library(MLmetrics)
library(lmtest)
library(car)
```

## 3. Impor Data

Mengimpor data penuhnya yang bersumber dari kaggle yakni data wind power forecasting dari tahun 2017-2020. Dengan menggunakan library rio, dipanggil data tersebut dari link github author, pada folder penugasan responsi 3.

```{r}
#Dengan library "rio"
dataset <- rio::import("https://raw.githubusercontent.com/jonathanmarjonoxz/MPDW/main/Responsi3/Turbine_Data.csv")
#Melihat dimensi jumlah baris dan kolom data
dim(dataset)
View(dataset) #Melihat isi data
```

Membuat t dari 1-144 dengan selang antar periode 10 menit, lalu ingin diketahui hubungan antara daya yang dihasilkan (ActivePower) kincir dengan putaran rotor (RotorRPM) dengan dengan durasi 144 periode waktu. Dibuat sebuah data dengan urutan penamaan kolom t, Yt, Y(t-1), serta Xt.

```{r}
#Mengambil sebanyak 144 periode
data <- dataset[118081:nrow(dataset),c(2,18)]
#Mengubah penamaan menjadi Yt serta Xt
colnames(data) <- c("Yt","Xt")

#Library untuk proses penambahan kolom ataupun baris
library(tibble)
#Menambah kolom t dari 1-144
data <- add_column(data, t=rep(1:144), .before="Yt")
#Membuat kolom Y(t-1)
Y <- data[c(NA,1:143), 2]
#Menggabungkan kolom Y(t-1)
data <- add_column(data,"Y(t-1)"=Y, .after="Yt")

#Memeriksa hasil data yang dimasukkan
rownames(data) <- rep(1:144)
View(data)
```

## 4. Pembagian Data

Dibagi data train dan test sebesar 75% untuk train serta 25% untuk test

```{r}
banyaktrain <- (75/100)*nrow(data)
banyaktest <- (25/100)*nrow(data)
cbind(banyaktrain,banyaktest)
```

```{r}
#Split Data
train <- data[1:108,]
test <- data[109:144,]
```

```{r}
#Data time series
train.ts<-ts(train)
test.ts<-ts(test)
data.ts<-ts(data)
```

## 5. Exploratory Data Analysis

### 5.1 Time Series Plot of ActivePower

```{r}
data.ts1<-ts(data$Yt)
plot(data.ts1, main = "Time Series Plot of Daily Active Power", xlab = "Period", ylab="Active Power")
points(data.ts1)
```

Peubah ActivePower akan dijadikan sebagai peubah respon untuk analisis regresi.

### 5.2 Time Series Plot of RotorRPM

```{r}
#Time Series Plot
data.ts<-ts(data$Xt)
plot(data.ts, main = "Time Series Plot of Rotor RPM", xlab = "Period", ylab="Rotor RPM")
points(data.ts)
```

Peubah rotorRPM ini akan dijadikan sebagai peubah penjelas untuk analisis regresi.

### 5.3 Korelasi Peubah Rotor RPM (X) dengan Active Power(Y)

```{r}
cor(data$Xt,data$Yt)
```

### 5.4 Scatter Plot Peubah Rotor RPM (X) dengan Active Power(Y)

```{r}
plot(data$Xt, data$Yt, pch = 20, col = "blue", main = "Scatter Plot Active Power dan Rotor RPM")
```

Berdasarkan scatter plot terlihat hubungan antara peubah active power dengan rotor RPM memiliki hubungan linier positif dengan nilai korelasi 0.8516001.

### 5.5 Model Regresi Awal

```{r}
model1 <- lm(data$Yt~data$Xt, data = data)
summary(model1)
```

Berdasarkan output diatas, diperoleh model regresi linier data deret waktu yaitu:

$Yt = -362.871 + 103.205X_t$

-   **Uji t** : Uji t dilakukan untuk menguji signifikansi peubah penjelas terhadap *variabel dependent*. Berdasarkan output, diperoleh bahwa pada peubah penjelas memiliki *P-Value*\<0.05 sehingga dapat disimpulkan bahwa peubah penjelas rotorRPM berpengaruh signifikan pada taraf nyata 5%.

-   **Nilai R-Squared** pada model regresi linier deret waktu yaitu 72.52%, artinya keragaman Active Power dapat dijelaskan oleh RotorRPM sebesar 72.52%, sehingga model regresi ini dapat dikatakan cukup baik.

### 5.6 Uji Asumsi Autokorelasi

```{r}
bgtest(model1)
```

Diperoleh *p-value* kurang dari 0.05, artinya tolak H0. Sehingga cukup bukti untuk menyatakan terdapat autokorelasi pada model awal dengan taraf nyata 5%. Karena adanya autokorelasi, akan dilakukan penanganan dengan menambahkan lag tertentu. Metode yang akan digunakan adalah:

1.  Model Koyck,
2.  Distributed Lag, dan
3.  Autoregressive Distributed Lag (ARDL).

## 6. Model Koyck

Model Koyck didasarkan pada asumsi bahwa semakin jauh jarak lag peubah independen dari periode sekarang maka semakin kecil pengaruh peubah lag terhadap peubah dependen.

Koyck mengusulkan suatu metode untuk menduga model dinamis distributed lag dengan mengasumsikan bahwa semua koefisien $\beta$ mempunyai tanda sama.

Model kyock merupakan jenis paling umum dari model *infinite distributed lag* dan juga dikenal sebagai *geometric lag.*

$$
y_t=a(1-\lambda)+\beta_0X_t+\beta_1Z_t+\lambda Y_{t-1}+V_t
$$ dengan $$V_t=u_t-\lambda u_{t-1}$$

### 6.1 Pemodelan

Pemodelan model Koyck dengan `R` dapat menggunakan `dLagM::koyckDlm()` . Fungsi umum dari `koyckDlm` adalah sebagai berikut.

```{r}
koyckDlm(x , y , intercept) #Tidak untuk di RUN
```

Fungsi `koyckDlm()` akan menerapkan model lag terdistribusi dengan transformasi Koyck satu prediktor. Nilai `x` dan `y` tidak perlu sebagai objek *time series* (`ts`). `intercept` dapat dibuat `TRUE` untuk memasukkan intersep ke dalam model.

```{r}
#Model Koyck
#Dengan library (dLagM)
model.koyck <- koyckDlm(x = train$Xt, y = train$Yt)
summary(model.koyck)
```

```{r}
AIC(model.koyck)
```

```{r}
BIC(model.koyck)
```

Dari hasil tersebut, didapatkan bahwa peubah $y_{t-1}$ memiliki nilai $p-value < 0.05$, namun peubah $x_t$ tidak. Hal in menunjukkan bahwa peubah $y_{t-1}$ berpengaruh signifikan terhadap $y$.

Adapun model secara keseluruhannya adalah sebagai berikut

$\hat{Y_t}=-2.15281+14.51347X_t+0.82445Y_{t-1}$

Dengan AIC sebesar 1422.383 serta BIC sebesar 1433.075.

### 6.2 Forecasting Koyck: Peramalan dan Akurasi

Berikut adalah hasil peramalan y untuk 36 periode kedepan menggunakan model koyck.

```{r}
fore.koyck <- forecast(model = model.koyck, x=test$Xt, h=36)
fore.koyck
```

```{r}
#Mape data testing
mape.koyck <- MAPE(fore.koyck$forecasts, test$Yt)
#Akurasi data training
mape_train <- GoF(model.koyck)["MAPE"]

c("MAPE_testing" = mape.koyck, "MAPE_training" = mape_train)
```

Diperoleh Mean Absolute Percentage Error (MAPE) sebesar 2.31 persen untuk training dan 4.20 persen untuk testing.

## 7. Mencoba dengan peubah lainnya

Akan dicoba hubungan antara daya yang dihasilkan (ActivePower) dengan kecepatan hembusan angin (WindSpeed). Dengan cara yang sama dilakukan dengan syntax pemrograman berikut.

### 7.1 Impor Data serta Pembagian Data

Dengan menggunakan dataset yang telah diimpor sebelumnya dilalu dilakukan pembagian data.

```{r}
#Mengambil sebanyak 144 periode
data <- dataset[118081:nrow(dataset),c(2,22)]
#Mengubah penamaan menjadi Yt serta Xt
colnames(data) <- c("Yt","Xt")

#Library untuk proses penambahan kolom ataupun baris
library(tibble)
#Menambah kolom t dari 1-144
data <- add_column(data, t=rep(1:144), .before="Yt")
#Membuat kolom Y(t-1)
Y <- data[c(NA,1:143), 2]
#Menggabungkan kolom Y(t-1)
data <- add_column(data,"Y(t-1)"=Y, .after="Yt")

#Memeriksa hasil data yang dimasukkan
rownames(data) <- rep(1:144)
View(data)
```

```{r}
#Split Data
train <- data[1:108,]
test <- data[109:144,]
#Data time series
train.ts<-ts(train)
test.ts<-ts(test)
data.ts<-ts(data)
```

### 7.2 Korelasi, Model Regresi, Asumsi Autokorelasi

Akan dicek secara cepet korelasi, model regresinya, serta asumsi autokorelasi.

```{r}
cor(data$Xt,data$Yt)
```

```{r}
model1 <- lm(data$Yt~data$Xt, data = data)
summary(model1)
```

```{r}
bgtest(model1)
```

Dihasilkan korelasi 0.961409, nilai R-Squared 92.43%, serta terdapat autokorelasi.

### 7.3 Model Koyck

```{r}
#Model Koyck
model.koyck <- koyckDlm(x = train$Xt, y = train$Yt)
summary(model.koyck)
```

```{r}
AIC(model.koyck)
```

```{r}
BIC(model.koyck)
```

Dari hasil dengan adanya perubahan peubah penjelas, didapakan bahwa peubah $x_t$ maupun $y_{t-1}$ memiliki nilai $p-value <0.05$. Hal ini tentunya menunjukkan bahwa peubah $x_t$ dan $y_{t-1}$ berpengaruh signifikan terhadap $y$. Adapun model keseluruhannya adalah sebagai berikut.

$\hat{Y_t}=-196.5684+80.7272X_t+0.6476Y_{t-1}$

Selain itu diperoleh nilai AIC sebesar 1388.103 dan BIC sebesar 1398.794.

### 7.4 Forecasting Koyck: Peramalan dan Akurasi

Berikut adalah hasil peralaman untuk 36 periode ke depan menggunakan model koyck

```{r}
fore.koyck <- forecast(model = model.koyck, x=test$Xt, h=36)
fore.koyck
```

```{r}
#Akurasi Model Koyck
#MAPE data testing
mape.koyck <- as.numeric(MAPE(fore.koyck$forecasts, test$Yt))
#akurasi data training
mape_train.koyck <- as.numeric(GoF(model.koyck)["MAPE"])

c("MAPE_testing" = mape.koyck, "MAPE_training" = mape_train.koyck)
```

Didapatkan nilai MAPE sebesar 1.96 persen untuk training dan 1.71 persen untuk testing.

## 8. Data yang Akan Digunakan?

Dikarenakan model yang disusun dengan peubah ActivePower dengan WindSpeed memiliki korelasi yang lebih tinggi dibandingkan ActivePower dengan RotorRPM, serta memiliki model regresi yang jauh lebih baik maka akan digunakan peubah Y Active Power, serta peubah penjelas WindSpeed.

Selain itu juga memiliki peubah $x_t$ dan $y_{t-1}$ yang berpengaruh signifikan terhadap $y$ (pada model koyck), serta memiliki nilai MAPE yang lebih baik dibandingkan model dengan peubah ActivePower dengan RotorRPM, oleh karena itu akan dipilih peubah ActivePower dengan WindSpeed. Dengan menekankan adanya kaitan atau hubungan antara hembusan kecepatan angin yang memberikan pengaruh terhadap daya yang dihasilkan kincir turbin angin.

Intinya: Diambil ActivePower dengan peubah penjelas WindSpeed.

## 9. Regression with Distributed Lag

Pemodelan model Regression with Distributed Lag dengan `R` dapat menggunakan `dLagM::dlm()` . Fungsi umum dari `dlm` adalah sebagai berikut.

```{r}
dlm(formula , data , x , y , q , remove ) #Tidak untuk di RUN
```

Fungsi `dlm()` akan menerapkan model lag terdistribusi dengan satu atau lebih prediktor. Nilai `x` dan `y` tidak perlu sebagai objek *time series* (`ts`). $q$ adalah integer yang mewakili panjang *lag* yang terbatas.

### 9.1 Pemodelan (Lag=2)

```{r}
model.dlm <- dlm(x = train$Xt,y = train$Yt , q = 2)
summary(model.dlm)
```

```{r}
AIC(model.dlm)
```

```{r}
BIC(model.dlm)
```

Berdasarkan hasil tersebut, diperoleh bahwa $p-value$ dari intercept dan $x_t < 0.05$. Hal ini menunjukkan bahwa intercept dan $x_t$ berpengaruh signifikan terhadap $y$. Adapun model keseluruhan yang terbentuk adalah sebagai berikut.

$\hat{Y_t}=-694.7028+260.6117X_t-11.4014X_{t-1}+0.7399X_{t-2}$

Didapatkan juga nilai AIC sebesar 1359.897 serta BIC sebesar 1373.214.

### 9.2 Peramalan dan Akurasi

Berikut ini merupakan hasil peramalan $y$ untuk 36 periode ke depan.

```{r}
fore.dlm <- forecast(model = model.dlm, x=test$Xt, h=36)
fore.dlm
```

```{r}
mape.dlm <- MAPE(fore.dlm$forecasts, test$Yt)
#akurasi data training
GoF(model.dlm)
```

Diperoleh nilai MAPE sebesar 4.95 persen.

### 9.3 Modelling DLM with Optimum Lag: Lag Optimum

```{r}
#penentuan lag optimum (tanpa limit)
lagop<-finiteDLMauto(formula=Yt ~ Xt,
              data = data.frame(train),model.type = "dlm",error.type = "AIC");lagop
```

Berdasarkan output tersebut, diperoleh lag optimum untuk WindSpeed ketika lag=10.

Berikut ini merupakan pemodelan untuk lag=10.

```{r}
#model dlm dengan lag optimum
model.dlm2 <- dlm(x = train$Xt,y = train$Yt , q = 10)
summary(model.dlm2)
```

```{r}
AIC(model.dlm2)
```

```{r}
BIC(model.dlm2)
```

Dari hasil tersebut terdapat bahwa intercept serta $x_t$ berpengaruh signifikan terhadap taraf nyata 5%. Hal ini bermakna bahwa ActivePower dipengaruhi oleh WindSpeed saat ini, namun tidak dipengaruhi beberapa hari sebelumnya. Adapun keseluruhan model yang terbentuk adalah sebagai berikut.

$\hat{Y_t}=-722.827+263.145X_t+…+15.239X_{t-10}$

Dengan peramalan 36 periode ke depan menggunakan model tersebut

```{r}
#peramalan dan akurasi
fore.dlm2 <- forecast(model = model.dlm2, x=test$Xt, h=36)
#akurasi data testing
mape.dlm2 <- as.numeric(MAPE(fore.dlm2$forecasts, test$Yt))
#akurasi data training
mape_train.dlm2 <- as.numeric(GoF(model.dlm2)["MAPE"])
c("MAPE_testing" = mape.dlm2, "MAPE_training" = mape_train.dlm2)
```

Model tersebut merupakan model yang sangat baik dengan nilai MAPE yang kurang dari 10%, baik dari MAPE training 3.512176 maupun MAPE testing 1.100942.

## 10. Model Autoregressive (Dynamic Regression)

Peubah dependen dipengaruhi oleh peubah independen pada waktu sekarang, serta dipengaruhi juga oleh peubah dependen itu sendiri pada satu waktu yang lalu maka model tersebut disebut *autoregressive* (Gujarati 2004).

### 10.1 Pemodelan

Pemodelan Autoregressive dilakukan menggunakan fungsi `dLagM::ardlDlm()` . Fungsi tersebut akan menerapkan *autoregressive* berordo $(p,q)$ dengan satu prediktor. Fungsi umum dari `ardlDlm()` adalah sebagai berikut.

```{r}
ardlDlm(formula = NULL , data = NULL , x = NULL , y = NULL , p = 1 , q = 1 , 
         remove = NULL ) #Tidak untuk di RUN
```

Dengan $p$ adalah integer yang mewakili panjang *lag* yang terbatas dan $q$ adalah integer yang merepresentasikan ordo dari proses *autoregressive*.

```{r}
pqop<-ardlBoundOrders(data = data , formula = Yt ~ Xt ,ic ="AIC")
c(p=pqop$p$Xt, q=pqop$q)
pqop
```

Diperoleh lag optimum dengan Akaike Information Criterion (AIC) terkecil yaitu lag optimum untuk peubah Xt atau WindSpeed p=4 serta lag optimum untuk peubah Yt atau ActivePower adalah q=15.

```{r}
model.ardl <- ardlDlm(x = train$Xt, y = train$Yt, p = 4 , q = 15)
summary(model.ardl)
```

```{r}
AIC(model.ardl)
```

```{r}
BIC(model.ardl)
```

Hasil diatas berdasarkan hasil uji t terdapat 3 peubah yang berpengaruh terhadap model dalam tingkat kepercayan 95%. Model tersebut merupakan model yang baik karena memiliki nilai R-Squared 96.95%.

Model keseluruhannya adalah sbg berikut.

$\hat{Y}=-2.485\times10^2+2.940\times10^2X_t-1.628\times10^2X_{t-1}-4.307\times10^{-3}Y_{t-15}$

### 10.2 Peramalan dan Akurasi

Dengan hasil peramalan untuk 36 periode ke depan menggunakan Model Autoregressive dengan p=4 dan q=15.

```{r}
fore.ardl <- forecast(model = model.ardl, x=test$Xt, h=36)
fore.ardl
```

### 10.3 Ramalan Model Autoregressive

```{r}
#akurasi data training
mape.ardl <- as.numeric(MAPE(fore.ardl$forecasts, test$Yt))
mape_train.ardl <- as.numeric(GoF(model.ardl)["MAPE"])
c("MAPE_testing" = mape.ardl, "MAPE_training" = mape_train.ardl)
```

Berdasarkan akurasi diatas, nilai MAPE keduanya tidak jauh berbeda. Artinya, model regresi dengan distribusi lag ini tidak `overfitted` atau `underfitted.`

## 11. Pemodelan DLM & ARDL dengan Library dynlm

Pemodelan regresi dengan peubah *lag* tidak hanya dapat dilakukan dengan fungsi pada *packages* `dLagM` , tetapi terdapat *packages* `dynlm` yang dapat digunakan. Fungsi `dynlm` secara umum adalah sebagai berikut.

```{r}
dynlm(formula, data, subset, weights, na.action, method = "qr",
  model = TRUE, x = FALSE, y = FALSE, qr = TRUE, singular.ok = TRUE,
  contrasts = NULL, offset, start = NULL, end = NULL, ...)
#Tidak untuk di RUN
```

Untuk menentukan `formula` model yang akan digunakan, tersedia fungsi tambahan yang memungkinkan spesifikasi dinamika (melalui `d()` dan `L()`) atau pola linier/siklus dengan mudah (melalui `trend()`, `season()`, dan `harmon()`). Semua fungsi formula baru mengharuskan argumennya berupa objek deret waktu (yaitu, `"ts"` atau `"zoo"`).

```{r}
#sama dengan model dlm q=1
cons_lm1 <- dynlm(Yt ~ Xt+L(Xt),data = train.ts)
#sama dengan model ardl p=1 q=0
cons_lm2 <- dynlm(Yt ~ Xt+L(Yt),data = train.ts)
#sama dengan ardl p=1 q=1
cons_lm3 <- dynlm(Yt ~ Xt+L(Xt)+L(Yt),data = train.ts)
#sama dengan dlm p=2
cons_lm4 <- dynlm(Yt ~ Xt+L(Xt)+L(Xt,2),data = train.ts)
```

### Ringkasan Model

```{r}
summary(cons_lm1)
summary(cons_lm2)
summary(cons_lm3)
summary(cons_lm4)
```

### SSE

```{r}
deviance(cons_lm1)
deviance(cons_lm2)
deviance(cons_lm3)
deviance(cons_lm4)
```

### Uji Diagnostik

#### Uji Model

```{r}
#uji model
if(require("lmtest")) encomptest(cons_lm1, cons_lm2)
```

#### Autokorelasi

```{r}
#durbin watson
dwtest(cons_lm1)
dwtest(cons_lm2)
dwtest(cons_lm3)
dwtest(cons_lm4)
```

#### Heterogenitas

```{r}
bptest(cons_lm1)
bptest(cons_lm2)
bptest(cons_lm3)
bptest(cons_lm4)
```

#### Kenormalan

```{r}
shapiro.test(residuals(cons_lm1))
shapiro.test(residuals(cons_lm2))
shapiro.test(residuals(cons_lm3))
shapiro.test(residuals(cons_lm4))
```

## 12. Perbandingan Model

### 12.1 Model Berdasar MAPE Testing

```{r}
#Fokus utama yang dilihat adalah MAPE testing
akurasi <- matrix(c(mape.koyck, mape.dlm2, mape.ardl, mape_train.koyck, mape_train.dlm2, mape_train.ardl), nrow=3,ncol=2, byrow=FALSE)
row.names(akurasi) <- c("Koyck", "DLM", "Autoregressive")
colnames(akurasi) <- c("MAPE testing", "MAPE training")
akurasi
```

Berdasarkan nilai MAPE testing, model paling optimum didapatkan pada model autoregressive karena memiliki nilai MAPE yang terkecil.

```{r}
#Membandingkan dengan AIC
akurasi2 <- matrix(c(AIC(model.koyck), AIC(model.dlm2),AIC(model.ardl)))
row.names(akurasi2) <- c("Koyck", "DLM", "Autoregressive")
colnames(akurasi2) <- c("AIC Comparison")
akurasi2
```

Serta didukung dengan AIC terkecil dengan menggunakan autoregressive distributed lag (ARDL) model.

### 12.2 Plot

```{r}
par(mfrow=c(1,1))
plot(test$Xt, test$Yt, type="b", col="black")
points(test$Xt, fore.koyck$forecasts,col="red")
lines(test$Xt, fore.koyck$forecasts,col="red")
points(test$Xt, fore.dlm2$forecasts,col="orange")
lines(test$Xt, fore.dlm2$forecasts,col="orange")
points(test$Xt, fore.ardl$forecasts,col="green")
lines(test$Xt, fore.ardl$forecasts,col="green")
legend("topleft",c("aktual", "koyck","DLM", "autoregressive"), lty=1, col=c("black","red","orange","green"), cex=0.8)
```

Berdasarkan plot tersebut, terlihat bahwa plot yang paling mendekati data aktualnya adalah Model Autoregressive (ARDL), sehingga dapat disimpulkan model terbaik dalam hal ini adalah model regresi autoregressive (dynamic regression).

## 13. Diagnostik Model

### 13.1 Uji Non Autokorelasi

H0: tidak ada autokorelasi

H1: Ada autokorelasi

```{r}
bgtest(model.ardl$model)
```

Karena p-value\<0.05, maka tolak H0. Dengan kata lain, cukup bukti untuk menyatakan bahwa terdapat autokorelasi pad amodel awal dengan taraf nyata 5%. Autokorelasi pada model masih belum berhasil ditangani, sehingga perlu dilakukan penanganan dengan metode lain.

### 13.2 Uji Heterogenitas

H0: Tidak adanya heteroskedatisitas (ragam sisaan homogen)

H1: Adanya heteroskedastisitas (ragam sisaan heterogen)

```{r}
bptest(model.ardl$model)
```

Berdasarkan uji Breush Pagan diperoleh nilai p-value\>0.05 sehingga tidak tolak H0, atau belum cukup bukti untuk mengatakan ragam sisaan heterogen atau dapat dikatakan ragam sisaan homogen pada taraf nyata 5%.

## 14. Kesimpulan

Metode yang paling cocok untuk peramalan terbaik yaitu metode dengan model autoregressive (dynamic regression). Hasil uji diagnostik menunjukkan bahwa dengan metode tersebut autokorelasi pada model regresi deret waktu belum berhasil ditangani, sehingga perlu dilakukan uji lanjut atau penanganan dengan metode lain.

## 15. Daftar Pustaka

Bektiarso, S., Mahardika, I. K., Anggraeni, N. M., & Jannah, N. A. (2023). Kemampuan Alat Kincir Angin Sederhana Dalam Menghasilkan Listrik. *Jurnal Ilmiah Wahana Pendidikan*, *9*(3), 488-493.

Gujarati, D. N. (2004). Basic Econometrics.Fourth Edition. New York: The McGraw-Hill.

Gujarati, D. N. (2006). Essentials of Econometrics. Third Edition. New York: The McGraw-Hill.

Lubis, Z. (2018). Metode baru merancang sistemmekanis kincir angin pembangkit listrik tenaga angin. *JET (Journal of Electrical Technology)*, *3*(3), 163-166.
