---
title: "MPDW Final Project (1)"
author: Kelompok 13
output:
  html_document: default
  pdf_document: default
  word_document: default
---

```{r setup, include=FALSE}
knitr::opts_chunk$set(echo = TRUE)
```

# Library / Packages

```{r}
library(ggplot2)
library(tsibble)
library(tseries)
library(MASS)
library(forecast)
library(TSA)
library(TTR)
library(aTSA)
library(graphics)
library(rio)
library(grid)
library(gridExtra)
library(magrittr)
```

# Input(Impor) Data

```{r}
df = import("https://raw.githubusercontent.com/jonathanmarjonoxz/MPDW/main/Project/marina_complete.csv")
sum(is.na(df))  #No missing value -> "0" = aman
```

# Exploration

## Basic explore

```{r}
View(df) #Lihat data yang dimasukkan
str(df) #Lihat struktur data
dim(df) #Jmlh baris, kolom? Dimensi data
```

## Plot entire dataset

```{r}
data.ts = ts(df$y) #Ubah ke deret waktu
```

```{r}
#Ringkasan data statistik deskriptif
summary(data.ts)
```

```{r}
#--PLOT TIME SERIES--#
#Membuat plot data deret waktu
plot(data.ts, col = "cyan3", main = "Plot Semua Data") #Memplotkan peubah y
points(data.ts, lwd=1)
```

# Cleaning & preparing data

## Ambil 31 Hari, bulan kelima tahun 2023

```{r}
temp =- (24*31)+length(data.ts) #20401
sample =df[(temp+1):length(data.ts)-1,] #Baca baris 20401 sampai satu baris sebelum baris terakhir 
View(sample) #Mengecek sample

check = 24*31 #24jam*31 hari pada bulan 5 thn 2023
n = length(sample$ds)
if(n==check){
  cat("benar")
} else{
  cat("periksa kembali")
}

#--PLOT TIME SERIES, data utuh hanya bulan 5 2023--#
#Ingat penamaan data yang akan dianalisis adalah "sampel"
ts.sample = ts(sample$y) #Ubah ke deret waktu
ts.plot(ts.sample, xlab="Time Period", ylab="Tinggi Air", 
        main = "Time Series Plot Tinggi Air")
points(ts.sample)

#--Persiapan split train test--#
#Trial and error for cutting
plot.ts(ts.sample[500:600], col="seagreen", main="Plot Data Split Period 500-600") #Lihat lebih detail untuk membantu splitting data
abline(v=28.5,col="violet", lwd = 1, lty = 2) #Cek akan coba dicut di garis tersebut
```

# Train test (split the data)

```{r}
#train|test split = 22 days | 9 days
#Pada bulan 5 2023!
sample$ds = seq(length(sample$ds)) #Ubah menjadi 1-744
train=sample[1:528,] #Periode waktu 22*24jam
test=sample[529:n,] #Periode waktu 9*24jam
num_train <- 22*24
num_test <- 9*24
if(length(train$y)==num_train){
    cat("Jumlah periode data train:", num_train, "\n")
}else{
    cat("Warning!!","\n")
  }
if(length(test$y)==num_test){
    cat("Jumlah periode data test:", num_test, "\n")
}else{
    cat("Warning!!", "\n")
}
cat("Sehingga total periode = ", num_train+num_test, "\n")
```

## Plot train test

```{r}
# Ubah dan pastikan semua deret waktu
sample.ts=ts(sample$y)
train.ts=ts(train$y)
test.ts=ts(test$y)

# Sedikit visualisasi penjelasan cuttingnya
plot.ts(sample.ts, lty=1, lwd=1, type="o", xlab="Waktu/Periode", ylab="Tinggi Air", main="Plot Data Produksi Karet Kering", col= "darkcyan")
abline(v = 528.5, col = "darkviolet", lty=3, lwd=2) #Garis pemisah train dan test
```

```{r}
ggplot() +
  geom_line(data = train, aes(x = ds, y = y, col = "Train")) +
  geom_line(data = test, aes(x = ds, y = y, col = "Test")) + labs(x = "Periode Waktu", y = "Tinggi Air", color = "Legend") +
  scale_colour_manual(name="legend:", breaks = c("Train", "Test"),
                      values = c("blue", "red")) +
  theme_bw() + theme(legend.position = "bottom",
                     plot.caption = element_text(hjust=0.5, size=12))

plot(train.ts, col="blue",main="Plot data train")
points(train.ts)

plot(test.ts, col="green",main="Plot data test")
points(test.ts)
```

# Check stationary

## Stasioner dalam rataan (nilai tengah)

```{r}
#Check stationer
plot(train.ts) #Musiman sepertinya

#plot ACF
acf(train.ts) #Memeriksa kestasioneran dengan ACF

#Uji ADF
adf.test(train.ts) #Dickey-Fuller Test
```

Berdasarkan plot ACF, terlihat tidak cuts off pd lag tertentu, indikasi data tidak stasioner dlm rataan, hal ini karena garis lag plot ACF menurun secara perlahan (tails off slowly).

$H_0$: Data tidak stasioner dalam rataan $H_1$: Data stasioner dalam rataan Berdasarkan uji ADF, p-value = 0.01 yang lebih kecil dari taraf nyata 5% sehingga tolak H0. Hal ini menandakan bahwa data stasioner dalam rataan

Namun perlu lebih dieksplor karena hasil eksplorasi menggunakan plot time series dan plot ACF mengindikasikan tidak stasioner, sedangkan dalam uji ADF dikatakan stasioner. Dapat ditangani dengan melakukan differencing.

## Stasioner dalam ragam (fluktuasi)

```{r}
#Box-Cox Plot
index <- seq(1:528) #Sampai periode terakhir data train
bc = boxcox(train.ts~index, lambda = seq(0,4,by=1))
#Nilai Rounded Lambda
lambda <- bc$x[which.max(bc$y)]
best.lambda = bc$x[which(bc$y==max(bc$y))]
best.lambda
#SK
bc$x[bc$y > max(bc$y) - 1/2 * qchisq(.95,1)]
```

Terlihat plot Boxcox menjunjukkan nilai rounded value $lambda$ optimum sebesar 1.74 dan pada selang kepercayaan 95% nilai tersebut memiliki selang yang tidak memuat nilai satu sehingga dapat dikatakan bahwa data tersebut tidak stasioner dalam ragam. Oleh sebab itu, akan dilakukan penangangan berupa transformasi box-cox.

# Penanganan Ketidakstasioneran Data

ketidakstasioneran dalam rataan -\> differencing ketidakstasioneran dalam ragam -\> transformasi box-cox

## Box-Cox Transformation + Differencing

```{r}
step1<- plot(train.ts)
step2<-plot(train.ts^2, ylab='train.ts^2')
step3<-plot(diff(train.ts^2), ylab='1st Difference')
train.dif2cox<-diff((train.ts)^2, differences=2)
step4<-plot.ts(train.dif2cox, xlab='Time Period', ylab='2nd Difference', main="Plot Difference(2x) + BoxCox Tinggi Air from data Train.ts", col="plum3")
```

## Recheck of stasionarity

```{r}
#Plot ACF
acf(train.dif2cox) #Aman, cuts of pd lag 5

#Uji ADF
adf.test(train.dif2cox) #Aman, p-val=0.01<alpha=0.05
```

# Identifikasi Model

## Plot ACF

```{r}
#Ganti nama dulu, biar lebih friendly aja
train.fix = train.dif2cox
acf(train.fix)
```

Berdasarkan plot tersebut, terlihat bahwa plot ACF cenderung cuts off pada lag ke-5, sehingga jika plot PACF dianggap tails off, maka model tentatifnya adalah ARIMA(0,2,5).

## Plot PACF

```{r}
pacf(train.fix)
```

Berdasarkan plot tersebut, terlihat bahwa plot PACF cenderung cuts off pada lag ke-2, sehingga jika plot ACF dianggap tails off, maka model tentatifnya adalah ARIMA(2,2,0).

Jika baik plot ACF maupun plot PACF keduanya dianggap tails off, maka model yang terbentuk adalah ARIMA (2,2,5).

## Plot EACF

```{r}
eacf(train.fix)
```

Identifikasi model menggunakan plot EACF dilakukan dengan melihat ujung segitiga pada pola segitiga nol. Dalam hal ini model tentatif yang terbentuk adalah ARIMA(1,2,5) dan ARIMA(4,2,5).

# Pendugaan Parameter Model Tentatif

Pada bagian sebelumnya diperoleh model tentatifnya adalah ARIMA(0,2,5), ARIMA(2,2,0), ARIMA(2,2,5), ARIMA(1,2,5), dan ARIMA(4,2,5).

## ARIMA(0,2,5)

```{r}
#---PENDUGAAN PARAMETER MODEL---#
model1.da=Arima(train.fix, order=c(0,2,5),method="ML")
summary(model1.da) #AIC=9590.41
```

```{r}
lmtest::coeftest(model1.da) #ma5 tidak signifikan
```

## ARIMA(2,2,0)

```{r}
model2.da=Arima(train.fix, order=c(2,2,0),method="ML")
summary(model2.da) #AIC=10055.34
```

```{r}
lmtest::coeftest(model2.da) #seluruh parameter signifikan
```

## ARIMA(2,2,5)

```{r}
model3.da=Arima(train.fix, order=c(2,2,5),method="ML")
summary(model3.da) #AIC=9590.79
```

```{r}
lmtest::coeftest(model3.da) #ar2,ma2,ma3,ma4 tidak signifikan
```

## ARIMA(1,2,5)

```{r}
model4.da=Arima(train.fix, order=c(1,2,5),method="ML")
summary(model4.da) #AIC=9590.59
```

```{r}
lmtest::coeftest(model4.da) #ma2,ma3,ma4 tidak signifikan
```

## ARIMA(4,2,5)

```{r}
model5.da=Arima(train.fix, order=c(4,2,5),method="ML")
summary(model5.da) #AIC=9594.6
```

```{r}
lmtest::coeftest(model5.da) #terdapat NaN, tdk signifikan
```

Berdasarkan pendugaan parameter di atas, diperoleh model tentatif yang memiliki nilai AIC terkecil serta seluruh parameter dalam model signifikan adalah model ARIMA(2,2,0).

## Auto ARIMA

```{r}
model <- auto.arima(train.ts)
model
model6.da=Arima(train.fix, order=c(4,1,1),method="ML")
summary(model6.da) #AIC=9593.81
lmtest::coeftest(model6.da) #terdapat parameter yang tidak signifikan
```

# Analisis Sisaan

Model terbaik hasil identifikasi kemudian dicek asumsi sisaannya. Sisaan model ARIMA harus memenuhi asumsi normalitas, kebebasan sisaan, dan kehomogenan ragam. Diagnostik model dilakukan secara eksplorasi dan uji formal. \## Residual exploration check

```{r}
#Eksplorasi 
sisaan.da <- model2.da$residuals 
par(mfrow=c(2,2)) 
qqnorm(sisaan.da) 
qqline(sisaan.da, col = "blue", lwd = 2) 
plot(c(1:length(sisaan.da)),sisaan.da) 
acf(sisaan.da) 
pacf(sisaan.da) 
par(mfrow = c(1,1))
```

Berdasarkan Q-Q plot, secara eksplorasi ditunjukkan bahwa sisaan tidak menyebar normal ditandai dengan titik-titik yang cenderung tidak mengikuti garis. Kemudian dapat dilihat juga lebar pita sisaan yang cenderung tidak sama menandakan bahwa sisaan memiliki ragam yang heterogen. Plot ACF dan PACF sisaan ARIMA(2,2,0) ada yang signifikan yang menandakan bahwa sisaan tidak saling bebas. Semua kondisi ini akan dilakukan uji lebih lanjut dengan uji formal.

## Formal Testing

```{r}
#1) Sisaan Menyebar Normal 
ks.test(sisaan.da,"pnorm") 
#Sisaan tidak menyebar normal

#2) Sisaan saling bebas/tidak ada autokorelasi 
Box.test(sisaan.da, type = "Ljung") 
#Sisaan tidak saling bebas

#3) Sisaan homogen 
Box.test((sisaan.da)^2, type = "Ljung") 
#Ragam sisaan tidak homogen (heterogen)

#4) Nilai tengah sisaan sama dengan nol 
t.test(sisaan.da, mu = 0, conf.level = 0.95) 
#Nilai tengah sisaan sama dgn 0
```

Berdasarkan uji formal, terdapat 3 asumsi yang terlanggar yakni sisaan tidak menyebar normal, sisaan tidak saling bebas (adanya autokorelasi), serta ragam sisaan tidak homogen.

# Overfitting

Tahapan selanjutnya adalah *overfitting* dilakukan dengan menaikkan orde AR(p) dan MA(q) dari model ARIMA(2,2,0) untuk melihat apakah terdapat model lain yang lebih baik dari model saat ini. Kandidat model *overfitting* adalah ARIMA(3,2,0) dan ARIMA(2,2,1).

## ARIMA(3,2,0)

```{r}
#---OVERFITTING---#
model1a.da=Arima(train.fix, order=c(3,2,0),method="ML")
summary(model1a.da) #AIC=9921.06
```

```{r}
lmtest::coeftest(model1a.da) #Seluruh parameter signifikan
```

## ARIMA(2,2,1)

```{r}
model1b.da=Arima(train.fix, order=c(2,2,1),method="ML")
summary(model1b.da) #AIC=9709.35
```

```{r}
lmtest::coeftest(model1b.da) #Seluruh parameter signifikan
```

Berdasarkan kedua model hasil overfitting di atas, model ARIMA(3,2,0) dan ARIMA(2,2,1) memiliki AIC yang lebih kecil dibandingkan model ARIMA(2,2,0) dan seluruh parameter model hasil overfitting signifikan. Oleh karena itu, diambil model hasil overfitting yaitu ARIMA(2,2,1) dengan AIC terkecil.

# Asumsi Model Overfitting

```{r}
sisaan.da <- model1b.da$residuals 
#1) Sisaan Menyebar Normal 
ks.test(sisaan.da,"pnorm") 
#Sisaan tidak menyebar normal

#2) Sisaan saling bebas/tidak ada autokorelasi 
Box.test(sisaan.da, type = "Ljung") 
#Sisaan tidak saling bebas

#3) Sisaan homogen 
Box.test((sisaan.da)^2, type = "Ljung") 
#Ragam sisaan tidak homogen (heterogen)

#4) Nilai tengah sisaan sama dengan nol 
t.test(sisaan.da, mu = 0, conf.level = 0.95) 
#Nilai tengah sisaan sama dgn 0
```

# Penanganan Kestasioneran

## Diff dulu -\> BoxCox

```{r}
a <- diff(train.ts, differences = 1)
step1 <- plot(a, ylab = '1st Diff')
b <- diff(train.ts, differences = 2)
step2 <- plot(b, ylab = '2nd Diff')
c <- b^2
step3 <- plot(c, ylab = "dif2BoxCox")
train.difcox2 = c
```

```{r}
acf(train.difcox2) #ARIMA(0,2,1)
pacf(train.difcox2) #ARIMA(2,2,0)
eacf(train.difcox2) #ARIMA(0,2,1);ARIMA(1,2,2)
```

## Model Tentatif

## ARIMA(0,2,1)

```{r}
model1.da=Arima(train.difcox2, order=c(0,2,1),method="ML")
summary(model1.da) #AIC=6242.44
```

```{r}
lmtest::coeftest(model1.da) #seluruh parameter signifikan
```

## ARIMA(2,2,0)

```{r}
model2.da=Arima(train.difcox2, order=c(2,2,0),method="ML")
summary(model2.da) #AIC=6453.18
```

```{r}
lmtest::coeftest(model2.da) #seluruh parameter signifikan
```

## ARIMA(2,2,2)

```{r}
model3.da=Arima(train.difcox2, order=c(2,2,2),method="ML")
summary(model3.da) #AIC=6067.24
```

```{r}
lmtest::coeftest(model3.da) #seluruh parameter signifikan
```

## ARIMA(1,2,2)

```{r}
model4.da=Arima(train.difcox2, order=c(1,2,2),method="ML")
summary(model4.da) #AIC=6081.98
```

```{r}
lmtest::coeftest(model4.da) #seluruh parameter signifikan
```

Diambil ARIMA(1,2,2) -\>AIC terkecil, seluruh parameter signifikan.

# Overfitting ARIMA(1,2,2)

## ARIMA(2,2,2)

```{r}
#ARIMA(2,2,2)
model5.da=Arima(train.difcox2, order=c(2,2,2),method="ML")
summary(model5.da) #AIC=6067.24
```

```{r}
lmtest::coeftest(model5.da) #Seluruh parameter signifikan
```

## ARIMA(1,2,3)

```{r}
#ARIMA(1,2,3)
model6.da=Arima(train.difcox2, order=c(1,2,3),method="ML")
summary(model6.da) #AIC=6068.78
```

```{r}
lmtest::coeftest(model6.da) #terdapat parameter tidak signifikan
```

# Analisis Sisaan

## Uji Formal

```{r}
sisaan.da <- model5.da$residuals 
#1) Sisaan Menyebar Normal 
ks.test(sisaan.da,"pnorm") 
#Sisaan tidak menyebar normal

#2) Sisaan saling bebas/tidak ada autokorelasi 
Box.test(sisaan.da, type = "Ljung") 
#Sisaan saling bebas

#3) Sisaan homogen 
Box.test((sisaan.da)^2, type = "Ljung") 
#Ragam sisaan tidak homogen (heterogen)

#4) Nilai tengah sisaan sama dengan nol 
t.test(sisaan.da, mu = 0, conf.level = 0.95) 
#Nilai tengah sisaan sama dgn 0
```

# Penanganan Kestasioneran

## Dif 1x aja -\> BoxCox

```{r}
a <- diff(train.ts, differences = 1)
step1 <- plot(a, ylab = '1st Diff')
c <- a^2
step2 <- plot(c, ylab = "dif2BoxCox")
train.difcox2 = c
```

# Identifikasi Model

```{r}
acf(train.difcox2)
tseries::adf.test(train.difcox2)
```

```{r}
acf(train.difcox2) #ARIMA(0,1,2)
pacf(train.difcox2) #ARIMA(2,1,0)
eacf(train.difcox2) #ARIMA(1,1,2);ARIMA(2,1,2); ARIMA(3,1,2)
```

# Model Tentatif

## ARIMA(0,1,2)

```{r}
model1.da=Arima(train.difcox2, order=c(0,1,2),method="ML")
summary(model1.da) #AIC=6024.71
```

```{r}
lmtest::coeftest(model1.da) #seluruh parameter signifikan
```

## ARIMA(2,1,0)

```{r}
model2.da=Arima(train.difcox2, order=c(2,1,0),method="ML")
summary(model2.da) #AIC=6105.98
```

```{r}
lmtest::coeftest(model2.da) #seluruh parameter signifikan
```

## ARIMA(1,1,2)

```{r}
model3.da=Arima(train.difcox2, order=c(1,1,2),method="ML")
summary(model3.da) #AIC=6014.27
```

```{r}
lmtest::coeftest(model3.da) #seluruh parameter signifikan
```

## ARIMA(2,1,2)

```{r}
model4.da=Arima(train.difcox2, order=c(2,1,2),method="ML")
summary(model4.da) #AIC=6004.25
```

```{r}
lmtest::coeftest(model4.da) #ma2 tdk sig.
```

## ARIMA(3,1,2)

```{r}
model5.da=Arima(train.difcox2, order=c(3,1,2),method="ML")
summary(model5.da) #AIC=5985.44
```

```{r}
lmtest::coeftest(model5.da) #terdapat parameter tidak signifikan = ar2
```

Digunakan model tentatif -\> ARIMA (1,1,2)

# Overfitting

## ARIMA(2,1,2) -\> Fail

## ARIMA(1,1,3) ?

```{r}
model6.da=Arima(train.difcox2, order=c(1,1,3),method="ML")
summary(model6.da) #AIC=5999.36
```

```{r}
lmtest::coeftest(model6.da) #Signifikan semua
```

# Asumsi2

## Uji Formal

```{r}
sisaan.da <- model6.da$residuals 
#1) Sisaan Menyebar Normal 
ks.test(sisaan.da,"pnorm") 
#Sisaan tidak menyebar normal

#2) Sisaan saling bebas/tidak ada autokorelasi 
Box.test(sisaan.da, type = "Ljung") 
#Sisaan saling bebas

#3) Sisaan homogen 
Box.test((sisaan.da)^2, type = "Ljung") 
#Ragam sisaan homogen

#4) Nilai tengah sisaan sama dengan nol 
t.test(sisaan.da, mu = 0, conf.level = 0.95) 
#Nilai tengah sisaan sama dgn 0
```

# Penanganan BoxbaruDiff

```{r}
step1<- plot(train.ts)
step2<-plot(train.ts^2, ylab='train.ts^2')
step3<-plot(diff(train.ts^2), ylab='1st Difference')
train.dif1cox<-diff((train.ts)^2, differences=1)
step4<-plot.ts(train.dif1cox, xlab='Time Period', ylab='2nd Difference', main="Plot Difference(2x) + BoxCox Tinggi Air from data Train.ts", col="plum3")
```

# Model Tentatif

```{r}
acf(train.dif1cox)
pacf(train.dif1cox)
```

Nge fail stasionernya

##BLN kelar

##Forecasting

```{r}
# h=length(test.ts)
# ramalan.da <- forecast::forecast(model, h = h) 
# data.ramalan.da <- ramalan.da$mean
# plot(ramalan.da)
```

```{r}
# perbandingan.da<-matrix(c(test.ts, data.ramalan.da),
#                      nrow = h, ncol = 2)
# colnames(perbandingan.da)<-c("Aktual","Forecast")
# perbandingan.da
# accuracy(ts(data.ramalan.da), head(test.ts, n=h))
```

# Mencari Pola Musiman

```{r}
dtpola <- df[17522:(length(data.ts)-(1+31*24)),]#17521, sampai 1 baris sebelumnya
row.names(dtpola) <- 1:nrow(dtpola)
dtpola <- ts(dtpola$y)

#--PLOT TIME SERIES--#
#Membuat plot data deret waktu berdasarkan Cut Bulan
plot(dtpola, col = "cyan3", main = "Plot Semua Data") #Memplotkan peubah y
abline(v=624,col="red", lwd = 1, lty = 2)
abline(v=1296,col="red", lwd = 1, lty = 2)
abline(v=1968,col="red", lwd = 1, lty = 2)
abline(v=2592,col="red", lwd = 1, lty = 2)

abline(v=743,col="violet", lwd = 1, lty = 2)
abline(v=1415,col="violet", lwd = 1, lty = 2)
abline(v=2159,col="violet", lwd = 1, lty = 2)
abline(v=2879,col="violet", lwd = 1, lty = 2)


#Dengan include bulan 5
dtpola5 <- df[17522:(length(data.ts)-(1)),]
dtpola5 <- ts(dtpola5$y)
#--PLOT TIME SERIES--#
plot(dtpola5, col = "cyan3", main = "Plot Semua Data") #Memplotkan peubah y
abline(v=624,col="red", lwd = 1, lty = 2)
abline(v=1296,col="red", lwd = 1, lty = 2)
abline(v=1968,col="red", lwd = 1, lty = 2)
abline(v=2592,col="red", lwd = 1, lty = 2)
abline(v=3264,col="red", lwd = 1, lty = 2)

abline(v=743,col="violet", lwd = 1, lty = 2)
abline(v=1415,col="violet", lwd = 1, lty = 2)
abline(v=2159,col="violet", lwd = 1, lty = 2)
abline(v=2879,col="violet", lwd = 1, lty = 2)
```

# Saran Pogress Report Selanjutnya

Penentuan model yang akan digunakan, tujuan analisis, serta dapat memforecast sesuai target kelompok.
