#Library/Packages/necesities
```{r}
library(astsa)
library(dynlm) #time series regression 
library(broom) #LM test
library(FinTS) #ARCH test
library(forecast)
library(tseries)
library(TTR)
library(TSA)
library(graphics)
library(portes)
library(tseries)
library(car)
library(rugarch)
library(ggplot2)
library(tsibble)
library(tseries)
library(MASS)
library(forecast)
library(TSA)
library(TTR)
library(aTSA)
library(graphics)
library(rio)
library(grid)
library(gridExtra)
library(magrittr)

path="D:/Kuliah/Semester 5/MPDW/MPDW kelompok/MPDW/Data/"
```

#Eksplorasi
##Data actual
###Get data
```{r}
dfasli=read.csv(paste(path, "marina_complete.csv", sep=""))
dfasli
```

###Plot seluruh dataset
```{r}
dfasli.ts=ts(dfasli$y)
plot(dfasli.ts, main = "Data Sebelum Cleaning")
```
```{r}
#10 hari terakhir
hari=10
temp1=-(hari*24)+length(dfasli$y)
  
temp=dfasli[temp1:length(dfasli$y),2]
temp.ts=ts(temp)

plot(temp.ts)
```
```{r}
seasonplot(temp.ts,24, 
  xlab = "Jam ke-",
  ylab = "Tinggi laut (cm)", col=rainbow(18),
  year.labels=TRUE)
```



##Data harian Average
```{r}
dfharavf=read.csv(paste(path, "Harian/Rata Harian.csv", sep=""))[,2:3]

dfharavf.ts=ts(dfharavf$Rataan.Ketinggian.Air.Laut)
length(dfharavf.ts)
plot(dfharavf.ts, main = "Data Sebelum Cleaning")
```
```{r}
# FIX Ini!
#15 Bulan terakhir

Bulan=15
temp=-(Bulan*30-1)+length(dfharavf$Rataan.Ketinggian.Air.Laut)
temp

df=dfharavf[temp:length(dfharavf$Rataan.Ketinggian.Air.Laut),]

df$Tanggal=seq(1,length(df$Rataan.Ketinggian.Air.Laut))
colnames(df)=c("periode", "rataan ketinggian air laut")

df.ts=ts(df$`rataan ketinggian air laut`)
```

### seasonplot
```{r}
seasonplot(df.ts,30,
  main="Tambah Judul", 
  xlab = "Hari ke-",
  ylab = "Tinggi laut (cm)", col=rainbow(18),
  year.labels=TRUE)
```

#Train Test split
##Menentukan train dan test
```{r}
plot(df.ts)
#points(df.ts)
abline(v=360.5, col="red", lty=3, lwd=1)
```
##Pembagian
```{r}
train=df[1:360,]

train.ts=ts(train$`rataan ketinggian air laut`)

test=df[361:length(df$`rataan ketinggian air laut`),]
test.ts=ts(test$`rataan ketinggian air laut`)

```

##Plot
```{r}
plot(train.ts)
plot(test.ts)

#Gabungan
ggplot() +
  geom_line(data = train, aes(x = periode, y = `rataan ketinggian air laut`, col = "Train")) +
  geom_line(data = test, aes(x = periode, y = `rataan ketinggian air laut`, col = "Test")) + labs(x = "Periode Waktu", y = "Tinggi Air", color = "Legend") +
  scale_colour_manual(name="legend:", breaks = c("Train", "Test"),
                      values = c("blue", "red")) +
  theme_bw() + theme(legend.position = "bottom", plot.caption = element_text(hjust=0.5, size=12))
```

#Stasioneritas
##Rataan
```{r}
acf(train.ts)
```
```{r}
adf.test(train.ts)
```
##Box Cox
```{r}
#Box-Cox Plot
n=length(train.ts)
index <- seq(1:n) #Sampai periode terakhir data train
bc = boxcox(train.ts~index, lambda = seq(0,5,by=1))
#Nilai Rounded Lambda
lambda <- bc$x[which.max(bc$y)]
best.lambda = bc$x[which(bc$y==max(bc$y))]
best.lambda
#SK
bc$x[bc$y > max(bc$y) - 1/2 * qchisq(.95,1)]
```
#Model Tetatif
```{r}
dif_ori <- diff(train.ts^2, differences = 1)
plot(dif_ori, ylab = "dif2BoxCox")


dif_ori2 <- diff(train.ts, differences = 1)
acf(dif_ori2)
dif_ori2 <- dif_ori2^2
plot(dif_ori2, ylab = "dif2BoxCox")
acf(dif_ori2)
pacf(dif_ori2)
```
## Box diff
```{r}
acf(dif_ori) #ARIMA(0,1,1)
pacf(dif_ori) #ARIMA(1,1,0)
eacf(dif_ori)
```
### Overfit
#### Arima(0,1,1)
```{r}
model1.da=Arima(dif_ori, order=c(0,1,1),method="ML")
summary(model1.da) #AIC=6558.37

lmtest::coeftest(model1.da) #seluruh parameter signifikan
```

#### Arima(1,1,0)
```{r}
model2.da=Arima(dif_ori, order=c(1,1,0),method="ML")
summary(model2.da) #AIC=6723.63 

lmtest::coeftest(model2.da) #seluruh parameter signifikan
```
####ARIMA(1,1,1)
```{r}
model1.of=Arima(dif_ori, order=c(1,1,1),method="ML")
summary(model1.of) #AIC=6530.72 
lmtest::coeftest(model1.of) #Seluruh parameter signifikan

```

####ARIMA(0,1,2)
```{r}
model2.of=Arima(dif_ori, order=c(0,1,2),method="ML")
summary(model2.of) #AIC=6525.42 

lmtest::coeftest(model2.of) #Seluruh parameter signifikan
```
```{r}
#Eksplorasi 
sisaan.da <- model2.of$residuals 
par(mfrow=c(2,2)) 
qqnorm(sisaan.da) 
qqline(sisaan.da, col = "blue", lwd = 2) 
plot(c(1:length(sisaan.da)),sisaan.da) 
acf(sisaan.da) 
pacf(sisaan.da) 
par(mfrow = c(1,1))
```

####Uji Formal
```{r}
#1) Sisaan Menyebar Normal
ks.test(sisaan.da,"pnorm")  #tak tolak H0 > sisaan menyebar normal
```
$H0$ : Sisaan menyebar normal

$H1$ : Sisaan tidak menyebar normal

Berdasarkan uji KS tersebut, didapat p-value sebesar 0.00 yang kurang dari taraf nyata 5% sehingga tolak H0 dan menandakan bahwa sisaan tidak menyebar normal. Hal ini sesuai dengan hasil eksplorasi menggunakan plot kuantil-kuantil normal.

```{r}
#2) Sisaan saling bebas/tidak ada autokorelasi
Box.test(sisaan.da, type = "Ljung")  #tak tolak H0 > sisaan saling bebas
```
$H0$  : Sisaan saling bebas

$H1$ : Sisaan tidak tidak saling bebas

Berdasarkan uji Ljung-Box tersebut, didapat p-value sebesar 0.6161 yang lebih besar dari taraf nyata 5% sehingga tak tolak H0 dan menandakan bahwa sisaan saling bebas. Hal ini berbeda dengan eksplorasi.

```{r}
#3) Sisaan homogen
Box.test((sisaan.da)^2, type = "Ljung")  #tak tolak H0 > sisaan homogen
```
$H0$ : Ragam sisaan homogen

$H1$ : Ragam sisaan tidak homogen

Berdasarkan uji Ljung-Box terhadap sisaan kuadrat tersebut, didapat p-value sebesar 4.285e-14 yang kurang dari taraf nyata 5% sehingga tolak H0 dan menandakan bahwa ragam sisaan homogen.

```{r}
#4) Nilai tengah sisaan sama dengan nol
t.test(sisaan.da, mu = 0, conf.level = 0.95)  #tak tolak h0 > nilai tengah sisaan sama dengan 0
```
$H0$ : nilai tengah sisaan sama dengan 0

$H1$ : nilai tengah sisaan tidak sama dengan 0

Berdasarkan uji-ttersebut, didapat p-value sebesar 0.804 yang lebih besar dari taraf nyata 5% sehingga tak tolak H0 dan menandakan bahwa nilai tengah sisaan sama dengan nol.

##Dif box
```{r}
acf(dif_ori2) #ARIMA(0,1,1)
pacf(dif_ori2) #ARIMA(3,1,0)
eacf(dif_ori2) #ARIMA(2,1,3)
```
### Overfit
####Arima(0,1,1)
```{r}
model1.db=Arima(dif_ori2, order=c(0,1,1),method="ML")
summary(model1.db) #AIC=4584.37      
lmtest::coeftest(model1.db) #seluruh parameter signifikan
```
####Arima(3,1,0)
```{r}
model2.db=Arima(dif_ori2, order=c(3,1,0),method="ML")
summary(model2.db) #AIC=4559.59 
lmtest::coeftest(model2.db) #seluruh parameter signifikan
```

####Arima(2,1,3)
```{r}
model3.db=Arima(dif_ori2, order=c(2,1,3),method="ML")
summary(model3.db) #AIC=4495.33  
lmtest::coeftest(model3.db) #Tidak ada parameter yang signifikan
```
####Arima(4,1,0)
```{r}
model4.of=Arima(dif_ori2, order=c(4,1,0),method="ML")
summary(model4.of) #AIC=4542.79 
lmtest::coeftest(model4.of) #seluruh parameter signifikan
```

####Arima(3,1,1)
```{r}
model5.of=Arima(dif_ori2, order=c(3,1,1),method="ML")
summary(model5.of) #AIC=4497.52 
lmtest::coeftest(model5.of) #seluruh parameter signifikan
```


```{r}
#Eksplorasi 
sisaan.da <- model5.of$residuals 
par(mfrow=c(2,2)) 
qqnorm(sisaan.da) 
qqline(sisaan.da, col = "blue", lwd = 2) 
plot(c(1:length(sisaan.da)),sisaan.da) 
acf(sisaan.da) 
pacf(sisaan.da) 
par(mfrow = c(1,1))
```

####Uji Formal
```{r}
#1) Sisaan Menyebar Normal
ks.test(sisaan.da,"pnorm")  #tak tolak H0 > sisaan menyebar normal
```
$H0$ : Sisaan menyebar normal

$H1$ : Sisaan tidak menyebar normal

Berdasarkan uji KS tersebut, didapat p-value sebesar 0.00 yang kurang dari taraf nyata 5% sehingga tolak H0 dan menandakan bahwa sisaan tidak menyebar normal. Hal ini sesuai dengan hasil eksplorasi menggunakan plot kuantil-kuantil normal.

```{r}
#2) Sisaan saling bebas/tidak ada autokorelasi
Box.test(sisaan.da, type = "Ljung")  #tak tolak H0 > sisaan saling bebas
```
$H0$  : Sisaan saling bebas

$H1$ : Sisaan tidak tidak saling bebas

Berdasarkan uji Ljung-Box tersebut, didapat p-value sebesar 0.8713 yang lebih besar dari taraf nyata 5% sehingga tak tolak H0 dan menandakan bahwa sisaan saling bebas. Hal ini berbeda dengan eksplorasi.

```{r}
#3) Sisaan homogen
Box.test((sisaan.da)^2, type = "Ljung")  #tak tolak H0 > sisaan homogen
```
$H0$ : Ragam sisaan homogen

$H1$ : Ragam sisaan tidak homogen

Berdasarkan uji Ljung-Box terhadap sisaan kuadrat tersebut, didapat p-value sebesar 0.9834 yang kurang dari taraf nyata 5% sehingga tolak H0 dan menandakan bahwa ragam sisaan homogen.

```{r}
#4) Nilai tengah sisaan sama dengan nol
t.test(sisaan.da, mu = 0, conf.level = 0.95)  #tak tolak h0 > nilai tengah sisaan sama dengan 0
```
$H0$ : nilai tengah sisaan sama dengan 0

$H1$ : nilai tengah sisaan tidak sama dengan 0

Berdasarkan uji-ttersebut, didapat p-value sebesar  0.04985 yang lebih besar dari taraf nyata 5% sehingga tak tolak H0 dan menandakan bahwa nilai tengah sisaan sama dengan nol.
